【裁判字號】    98,訴,2639
【裁判日期】    990318
【裁判案由】    營業稅
【裁判全文】
臺北高等行政法院判決
                                      98年度訴字第2639號
                                      99年3月4日辯論終結
原      告  亞甫實業有限公司
代  表  人  甲○○（董事）住同.
訴訟代理人  陳仁基 會計師
被      告  財政部臺灣省北區國稅局
代  表  人  乙○○（局長）住同上
訴訟代理人  丙○○
上列當事人間營業稅事件，原告不服財政部中華民國98年10月16
日台財訴字第09800318240 號（案號：第00000000號）訴願決定
，提起行政訴訟，本院判決如下：
    主  文
原告之訴駁回。
訴訟費用由原告負擔。
    事實及理由
一、程序事項：
  (一)本案原告起訴時代表人為金向城；然在訴訟繫屬中，變更為
    甲○○，並由甲○○聲明承受訴訟，此有甲○○提出承受訴
    訟狀為憑，應堪信為真實，是其聲明承受訴訟，核無不合，
    應予准許。
  (二)又本案原告經合法通知未於言詞辯論期日到場，核無行政訴
    訟法第218 條準用民事訴訟法第386 條各款所列情形，因依
    被告之聲請，由其一造辯論而為判決。
二、事實概要：
    原告於民國（下同）94年9 月至10月間進貨，取具虛設行號
    錦溪實業有限公司（以下稱錦溪公司）開立之統一發票，銷
    售額合計新臺幣（下同）3,205,488 元，營業稅額160,275
    元，作為進項憑證申報扣抵銷項稅額，經被告查獲，通報被
    告所屬臺北縣分局核定補徵營業稅額160,275 元，並處罰鍰
    160,274 元。原告不服，申經復查及提起訴願，均遭駁回，
    遂向本院提起本訴訟。
三、本件原告主張：
  (一)被告認為原告所提示之買賣合約書並未載明買賣標的、數量
    及金額，亦未經買賣雙方負責人簽名或蓋章，且所提示之銀
    行存款憑條及出口報單等資料，僅能佐證有進貨事實，無法
    證明錦溪公司確為原告實際交易對象，與事實不符，按民法
    第153 條第1 項：「當事人互相表示意思一致者，無論其為
    明示或默示，契約即為成立。」，原告與錦溪公司買賣合約
    被告認為與常情有違，殊不知商場慣例諸多合約只須兩造認
    可即可成交，主要考量兩造已了解交易之標的、數量及金額
    ，故如合約未約定者，僅以默示或口頭表達其餘事項即可。
  (二)原告與錦溪公司訂定合約時間為94年7 月10日，係「法人與
    法人」簽定之合約書，因此兩造負責人未再簽名或蓋章，並
    不等同該交易非屬真實；且系爭四年交易金額自近50萬元至
    逾180 萬元不等，該等交易係原告與錦溪公司之交易，原告
    漏未保存錦溪公司交易人員之名片，並不等同不知實際交易
    對象。
  (三)原告已提示買賣合約書、進貨發票、進貨明細帳、收到貨品
    入庫單、支付貨款之支票影印本、領款存摺、出口副報單註
    明國產布委託大陸加工、復運進口之進口報單及所進貨物已
    銷售予客戶之銷售明細帳及開立銷貨發票等客觀事實證據，
    亦即原告既已提出相當證據證明進貨及付款予錦溪公司之事
    實，被告卻無法確切反證加以推翻，即應認定原告有進貨事
    實而免於補稅及處以行為罰。
  (四)原告取得之發票，其開立發票公司之負責人，是否構成刑事
    犯罪之認定，與原告取具之發票是否為虛設行號且無進貨事
    實，誠無必然關係，依本院97年度訴字第2892號判決略以：
    「……況刑事判決所認定之事實，及其所持法律上之見解，
    並不能拘束本院，本院應本於調查所得，自為認定之裁判，
    亦有改制前行政法院44年判字第48號判例意旨可資參照」，
    被告未經調查及舉證，即予處罰，認事用法顯有違誤。
  (五)按本院97年度訴字第2892號判決略以：「……就私法上交易
    活動而言，基於契約自由原則，人民可以選擇與任何人締約
    ，只要該相對人能按債之本旨提出給付即可，締約當時出賣
    人是否係買賣標的之權利人，並不影響契約之效力（例如關
    於「出賣他人之物」，在民事法一向肯定契約的合法性與有
    效性）。是基於私法自治，國家並無介入之必要，而又由於
    稅捐是以人民私法上的經濟活動作為徵收對象，所以除非有
    明顯的稅捐規避行為，稅法在解釋及定性活動上也應儘量尊
    重私法已有的設定。從而，人民在為交易行為時只要確認交
    易相對人確實存在，且交易內容並無違法，雙方並有履約付
    款之事實，實難課以人民高度之注意義務查證交易相對人是
    否為所謂虛設行號。……至刑事案件移送書亦僅係被告機關
    認有犯罪嫌疑，移送偵查之文件，均不足證明原告未與○○
    ○公司及○○公司為系爭交易」，被告認定錦溪公司之交易
    前手皆為虛設行號，按本件交易祗要貨品符合採購規格、價
    格符合預算等等，在資訊不對等情況下，本件原告在當下已
    盡應有注意，包括錦溪公司設立日期及所營事業資料等等，
    無法像被告擁有公權力可以查詢其上游廠商或下游客戶等資
    料，是以被告實不應原告對錦溪公司徵信不周而歸咎原告須
    重覆負擔營業稅額且再處以行為罰等情。並聲明求為判決撤
    銷訴願決定及原處分。
四、被告則以：
  (一)本稅部份：
    1.按加值型及非加值型營業稅法（下稱營業稅法）第19條第
      1 項第1 款：「營業人左列進項稅額，不得扣抵銷項稅額
      ：一、購進之貨物或勞務未依規定取得並保存第33條所列
      之憑證者。」次按財政部98年12月7 日台財稅字第098045
      77370 號函：「一、營業人以不實進項稅額憑證申報扣抵
      銷項稅額，而觸犯營業稅法規定之案件，參照司法院釋字
      第337 號解釋意旨，應以虛報進項稅額之營業人是否逃漏
      稅款為處罰要件，與開立憑證者之營業稅申報繳納情形無
      涉。二、營業人以不實進項稅額憑證申報扣抵銷項稅額之
      案件，如經查明有進貨事實者，應依營業稅法第19條第1
      項第1 款、第51條第5 款及稅捐稽徵法第44條規定補稅及
      擇一從重處罰……。」
    2.原告於首揭期間進貨，取具虛設行號錦溪公司開立之統一
      發票4 紙，作為進項憑證申報扣抵銷項稅額，虛報進項稅
      額160,275 元，經被告查獲，有刑事案件移送書、通報函
      、承諾書、統一發票及專案申請調檔統一發票查核清單等
      資料影本可稽，違反前揭稅法規定，被告所屬臺北縣分局
      核定補徵營業稅額160,275 元。原告主張確實向錦溪公司
      進貨，有簽訂買賣契約書及以開立支票方式付清貨款等可
      資為證，按商場上交易有關採購商品、價格及數量係由買
      賣雙方相互協商，故在買賣合約書上未訂明數量及價格，
      只要雙方認可即可成交，且買賣合約未用印，並不表示交
      易非真實，本件無補稅及受處行為罰之該當云云。
      (1)查原告係營業人，於購進貨物取得憑證時，本應注意交
        易對象及憑證上銷貨營業人之同一性及真實性，即有自
        實際交易相對人取得憑證之義務，其對本件3,205,488
        元大額進貨所出具承諾書坦承：「有進貨事實，惟不知
        實際銷貨人為何」等語，顯違反購買貨物或勞務之進項
        憑證持有人自有查證實際交易對象之注意義務。
      (2)依刑事案件移送書所載，楊日榕君係錦溪公司登記之負
        責人，楊君於93年11月至94年10月間，明知該公司無進
        貨事實，卻取自涉嫌虛設行號逸棕企業有限公司等營業
        人開立之不實統一發票銷售額合計10,860,643元，申報
        扣抵銷項稅額合計543,083 元，並於同期間虛偽開立不
        實統一發票銷售額合計11,764,128元，交付予盛力興實
        業有限公司等營業人（含原告）充當進項憑證使用，渠
        等公司取得虛開之統一發票後，已持之申報扣抵銷項稅
        額共26紙，楊君顯係幫助他人逃漏營業稅，不法情事已
        載明甚詳；又錦溪公司於94年間取得涉嫌虛設行號開立
        不實統一發票金額占其總進項比率為97.26 ％，有錦溪
        公司94年度進項來源明細可稽，原告自無可能向該公司
        進貨。
      (3)另查原告所提示之買賣合約書並未載明買賣標的、數量
        及金額，亦未經買賣雙方負責人簽名或蓋章，自難信其
        為真實。原告未保留實際交易對象資料，所提示之銀行
        存款憑條及出口報單等資料，僅能佐證有進貨事實，無
        法證明錦溪公司確為其實際交易對象，其收取非實際交
        易對象開立之不實統一發票，作為進項憑證扣抵銷項稅
        額，已構成逃漏稅，依首揭規定，應就其取得不實進項
        憑證扣抵銷項稅額部分，追補稅額，原核定補徵營業稅
        額160,275 元並無不合。
  (二)罰鍰部分：
    1.按稅捐稽徵法第44條規定：「營利事業依法規定應給與他
      人憑證而未給與，應自他人取得憑證而未取得……應就其
      未給與憑證、未取得憑證……經查明認定之總額，處5 ﹪
      罰鍰。……。」次按營業稅法第51條第5 項：「納稅義務
      人，有左列情形之一者，除追繳稅款外，按所漏稅額處1
      倍至10倍罰鍰，並得停止其營業……五、虛報進項稅額者
      。」又按財政部85年2 月7 日台財稅字第851894251 號函
      ：「主旨：營業人虛報進項稅額，如經查明該虛報之稅額
      自違章行為發生日起至查獲日（調查基準日）止，實際僅
      虛增累積留抵稅額而尚未辦理扣抵或退稅，不發生逃漏稅
      款者，免按營業稅法第51條第5 款規定處罰；否則應以其
      實際辦理扣抵或退稅之稅額為逃漏稅額，依法處罰。說明
      ：二、查納稅義務人有虛報進項稅額，並因而逃漏稅款者
      ，始得據以依營業稅法第51條第5 款規定追繳稅款及處罰
      ；其漏稅額係以經主管稽徵機關查獲因虛報進項稅額而實
      際逃漏之稅額認定之，為司法院大法官議決釋字第337 號
      解釋及營業稅法施行細則第52條第2 項所明定。至有關營
      業人虛報進項稅額之結果，有無發生逃漏稅款，應依左列
      原則認定：(一)違章行為發生日至查獲日（調查基準日）以
      前各期之期末累積留抵稅額，如均大於或等於虛報之進項
      稅額者，則實際並未造成逃漏稅款，可依本部83年12月6
      日台財稅字第831624401 號函釋規定，免按營業稅法第51
      條第5 款規定處罰。」再按財政部85年4 月26日台財稅字
      第851903313 號函：「營業人觸犯營業稅法第51條各款，
      如同時涉及稅捐稽徵法第44條規定者，參照行政法院84年
      9 月20日9 月份第2 次庭長評事聯席會議決議意旨，勿庸
      併罰，應擇一從重處罰。」另按97年6 月30日台財稅字第
      09704530660 號函：「營業人觸犯營業稅法第51條各款，
      同時違反稅捐稽徵法第44條規定者，依本部85年4 月26日
      台財稅第851903313 號函規定，應擇一從重處罰。所稱擇
      一從重處罰，應依行政罰法第24條第1 項規定，就具體個
      案，按營業稅法第51條所定就漏稅額處最高10倍之罰鍰金
      額與按稅捐稽徵法第44條所定經查明認定總額處5 ％之罰
      鍰金額比較，擇定從重處罰之法據，再依該法據及相關規
      定予以處罰。」
    2.本件違章事證明確已如前述，依營業稅法第51條第5 款規
      定，應予補稅並處罰，惟查原告自94年9 月22日（違章行
      為發生日）至97年2 月4 日（查獲日）止，每期申報之累
      積留抵稅額均大於本件核定補徵營業稅額160,275 元，依
      前揭規定，尚無漏稅額，被告按未依規定給與他人憑證經
      查明認定之總額3,205,488 元處5 ％行為罰160,274 元並
      無違誤等語，資為抗辯。並聲明求為判決駁回原告之訴。
五、本院按：
  (一)本案爭點之確定：
    1.原告於報繳其94年9 月至10月稅捐週期內之營業稅時，曾
      列報錦溪公司出具之進項統一發票憑證（銷售額3,205,48
      8 元，對應進項稅額為160,275 元），用以扣抵銷項稅額
      。
    2.惟被告在核定時則認為，原告雖有上開進項憑證所表彰之
      進貨事實，惟錦溪公司非其實際交易對象，故該等進項憑
      證表彰之稅額依營業稅法第19條第1 項第1 款之規定，不
      得充當合法進項稅額，而用以扣抵銷項稅額。因此對原告
      為補稅處分。復以原告不能證明上開虛設行號錦溪公司有
      繳納該筆進項稅額所對應之銷項稅額予國家，而認造成漏
      稅結果，再對原告課以漏稅罰，處所漏稅額一倍之罰鍰。
    3.對上開補稅及裁罰處分原告爭執重點則在於：
      (1)其實際交易對象即為錦溪公司，原告並已保留相關證據
        為憑。
      (2)錦溪公司是否為虛設行號，非其所能知悉者。
  (二)本院對上開爭點之判斷結論及其理由形成：
    1.按在營業稅上，進項稅額構成計算稅額之減項，故其舉證
      責任，應為納稅義務人。
    2.而「虛設行號」固然是根據某一登記營業人在過去違法協
      助他人逃漏營業稅之歷史紀錄，對該登記營業人所貼之「
      標籤」而已，因此也不能否認「虛設行號」可能從事真實
      之交易。不過虛設行號行事真實交易之可能性偏低，且當
      虛設行號銷售之標的為貨物而非勞務時，若無真實之進貨
      為其基礎，銷貨之真實性更趨低落，可信度更低。
    3.在上開法理基礎下，本案原告主張上開進項統一發票所表
      彰之銷售額，確係出自其與虛設行號錦溪公司間之真實交
      易，但又不能證明該交易之真實性（原告所稱「保留之相
      關證據」，為何能證明交易對象確為錦溪公司，原告對之
      並無具體、明確之陳述），甚至連「其可透過外觀事證，
      確信出面接洽之人有權代理錦溪公司與其交易」之表現代
      理事實，都無法證明，則被告認其取具之統一發票非來自
      實際交易對象，而對之補稅，自屬有據。
    4.至於裁罰部分，原告同樣不能證明錦溪公司有繳納上開交
      易所對應之稅款予國家，故依目前司法實務見解，認國家
      有稅收損失，因此被告對之處以漏稅罰，在目前司法實務
      見解基礎下，亦非無據。
  (三)總結以上所述，本案原處分並無違法，訴願決定予以維持，
    核無不合。原告訴請撤銷，為無理由，應予駁回。
六、據上論結，本件原告之訴為無理由，依行政訴訟法第98條第
    1 項前段、第218 條，民事訴訟法第385 條第1 項前段，判
    決如主文。
中    華    民    國    99    年    3     月    18    日
                    臺北高等行政法院第六庭
                              審判長法  官  闕  銘  富
                                    法  官  林  育  如
                                    法  官  帥  嘉  寶
上為正本係照原本作成。
如不服本判決，應於送達後20日內，向本院提出上訴狀並表明上
訴理由，如於本判決宣示後送達前提起上訴者，應於判決送達後
20日內補提上訴理由書（須按他造人數附繕本）。
中    華    民    國    99    年    3     月    18    日
                                    書記官  陳  可  欣


司法院資訊處製作；財團法人民間司法改革基金會備份。
